臺灣高等法院高雄分院刑事判決　　93年度重上更(四)字第60號
上　訴　人
即　被　告　乙○○
指定辯護人　本院公設辯護人　孫妙岑
上列上訴人因殺人案件，不服臺灣屏東地方法院89年度重訴字第
21 號 中華民國90年4 月18日第一審判決（起訴案號：臺灣屏東
地方法院檢察署89年度偵字第2527號），提起上訴，判決後經最
高法院第4 次發回更審，本院判決如下：
      主      文
原判決撤銷。
乙○○殺人，處無期徒刑，褫奪公權終身。
      事      實
一、乙○○前與在美容院從事修剪指甲之已婚婦人張月英認識年
　　餘，期間2 人過從甚密，曾多次在屏東市高屏大橋下河濱公
    園等地發生性關係，惟乙○○於民國（下同）89年初，即透
    過仲介集團安排，赴越南相親，且已訂婚，並訂於同年4 月
    5 日赴越南迎娶越南新娘返台，張月英得知此事後多所不滿
    ，而乙○○為達擺脫張月英之目的，於89年3 月22日上午2
    人在屏東市屏東女中對面老人會因運動相遇時，張月英即約
    乙○○於是日晚上在屏東市○○路寶清游泳池見面，因是日
    乙○○服務之公司要加班，時間不確定，直至是日晚上7 時
    30分下班後，始打電話約張月英於是日晚8 時在寶清游泳池
    相會，2 人於當晚9 時許游泳完畢後，即搭乙○○所有之車
    號WN─9627號小客車離去，嗣後2 人又驅車至渠等常去之河
    濱公園幽會，2 人因乙○○欲赴越南娶親之事在車內發生爭
    執，乙○○惱羞成怒，遂基於殺人之犯意，出手猛力緊勒當
    時坐在駕駛座旁之張月英之頸部上方，造成張月英舌骨骨折
    ，且更一直緊勒，直至張月英窒息死亡後，方才罷手。其後
    ，乙○○見張月英已死，為求湮滅其殺害張月英之犯罪事證
    ，竟於翌日（23日）凌晨1 時許，先以柴油潑灑該小客車之
    副駕駛座及座位上之張月英屍體，嗣又取出張月英化粧箱內
    之卸指甲油（成分為乙酸乙脂，甲苯、丙酮為碳氫化合物）
    快速可燃液體潑灑在張月英屍體上，準備在點火引燃後逃離
    現場，惟一經以易燃物（如紙張、布料等物）點火引燃後，
    因乙○○防避不及，致使其右臉部、右上臂、背部及右大腿
    等處均遭火灼傷，乙○○雖受嚴重燒傷，但仍奮力逃出車外
    ，自行跑至高屏大橋攔下一不詳車牌號碼之計程車載其至高
    雄縣鳳山市大東醫院就診，並經醫院人員聯絡其多年前之雇
    主黃美麗，再由黃美麗通知乙○○之兄長到場後轉診至高雄
    長庚醫院。嗣因該車號WN-9627 號自小客車起火燃燒後，立
    即於同日（3 月23日）凌晨1 時餘，經民眾吳修名發現通知
    消防單位前來滅火，其後，於當日清晨7 時30分許，再因民
    眾劉同宜發現該部車內有張月英業已燒焦之屍體，報警前來
    處理，經屏東縣警察局屏東分局人員於報請檢察官相驗後，
    並經依前述汽車車牌之車籍資料調查乃得知是乙○○之車輛
    ，遂於89年4 月24日上午11時30分，在高雄長庚醫院拘提乙
    ○○到案。
二、案經屏東縣警察局屏東分局移送臺灣屏東地方法院檢察署檢
    察官偵查起訴。
      理      由
一、訊據上訴人即被告乙○○對於前開與已婚之被害人張月英發
    生不正常性關係，嗣因經仲介公司安排，欲至越南迎娶外籍
    新娘，而有意結束與被害人之不正常關係，並於89年3 月22
    日，與被害人相約至屏東市寶清游泳池見面後，一同走出寶
    清游泳池之事實已坦承不諱，惟否認有殺人焚屍犯行，辯稱
    ：我與張月英一同步出寶清游泳池後，即進入我所有之汽車
    內，張月英交給我1 瓶飲料喝，並幫我掏耳，我飲用後即
    不醒人事，如何至醫院就醫，如何轉診至高雄長庚醫院，均
    毫無記憶云云。惟查：
  (一)於前述時間，在高屏大橋下之上訴人所有汽車內所發現之屍
    體確為被害人張月英無誤一節，已經檢察官相驗後採取其檢
    體與張月英家屬張生丁 (兄)、 邱雅靖（女）作血型、DNA
    比對結果，確認死者為張月英無誤，此有內政部警政署刑事
    警察局89刑醫字第46609 號鑑驗書附卷可稽（偵查卷第63頁
    ）。又被害人張月英係窒息死亡，死後遭人焚屍等情，亦經
    檢察官督同法醫師相驗明確，有勘驗筆錄、相驗屍體證明書
    、驗斷書及照片19幀在卷足憑（相驗卷）。而被害人之屍體
    經法醫師解剖複驗及送法務部法醫研究所鑑定結果，被害人
    死後全身呈三度燒傷，有碳化現象，咽喉有粘液分泌物，氣
    管內未見明顯之煤煙及碳木沈澱，舌頭有明顯咬痕，喉部完
    整、舌骨部分疑有骨折現象，血液中一氧化碳濃度僅8.5%，
    未檢出有其他毒藥物成分，依病理推斷，亟可能為窒息死亡
    等情，復有卷附之法醫師解剖紀錄報告及法醫研究所89醫鑑
    字第390 號鑑定書可參（卷外、相驗卷第58-64 頁）。被害
    人之窒息死亡，係生前遭勒頸所致，亦有法醫研究所93年4
    月15日法醫理字第0930000723號函附卷足憑（本院卷）。被
    害人死後已遭焚屍，有碳化現象，已無從其外表查明頸部有
    無勒痕或瘀血，然其因窒息死亡，已可確認，就其舌頭有咬
    痕，舌骨有骨折現象，亦足以確認係生前遭勒頸致窒息死亡
    。至前開解剖報告所載「喉部完整，其頸部器官肌肉、甲狀
    腺無出血現象」等情，應可認定兇手係緊勒被害人之頸部上
    方，故未傷及咽喉以下部位器官甚明。
  (二)本件案發現場所在地點頗為偏僻，平日在夜間鮮有行人車輛
    往來，且距離最近之交通幹道高屏大橋上橋處逾數百公尺以
    上，此有警卷所附現場圖及現場照片可憑，而89年3 月23日
    凌晨1 時許，係民眾吳修名偕朋友前往河濱公園遊玩，發現
    有一汽車起火，隨即於1 時35分撥打一一九通知消防單位，
    消防隊約過10分鐘即前來滅火，至2 時10分完全撲滅，而吳
    修名與其朋友在該處附近聊天，直至3 時離去，吳修名於發
    現該車燃燒時，並未看到有何車及何人離去等情，業據證人
    吳修名於警訊時證述甚詳（見警卷第24頁），並有屏東縣消
    防局第一分隊火警出動觀察紀錄表附卷可考（警卷第60頁）
    ，足見上訴人乙○○於當日凌晨1 時35分以前即已不在汽車
    燃燒現場，而上訴人當時確係在遭火燒傷後，逃出車外，1
    人獨自搭乘計程車先至高雄縣鳳山大東醫院就醫急診之情形
    ，業據證人即當時在大東醫院內為上訴人施行急診之醫師雍
    宜聖及護士李鳳閔於偵查中陳述無訛（見偵字第2527號卷第
    84、85頁）。且證人雍宜聖、李鳳閔2 人復先後分別於警、
    偵訊中證稱：乙○○當時神智尚甚清楚，除有說要找其老闆
    娘（即證人黃美麗），並留下電話號碼為0000000 號之聯絡
    電話外，乙○○當時並亦曾陳明，其因在車內睡覺，突然覺
    得全身疼痛，奮力爬出車子，再叫計程車送醫等情屬實（見
    警卷第28、30頁），此並有載明「病人主訴」內容之大東醫
    院之急診記錄可稽（警卷第37頁），是上訴人於大東醫院急
    診時，既未提及其係於喝下被害人所交付之飲料後始陷入昏
    迷，亦未提及於其燃燒中之汽車上，尚有被害人未一同逃出
    ，顯然是故意隱瞞此一情節，且證人雍宜聖及李鳳閔既各為
    專業之醫師與護士，病人之精神狀況與意識是否清醒，顯然
    應為急診過程所注意之事項，而證人雍宜聖等既曾明確詢問
    上訴人乙○○之意識狀況，則若上訴人果因遭人下藥而致神
    智不清，並完全失去記憶，則醫師、護士2 人顯不可能仍認
    為上訴人乙○○之意識清楚，並將之記載於病歷記錄上。按
    上訴人乙○○既能於大東醫院中明確陳述其係於其汽車睡覺
    時，因遭燒傷而痛醒，自應知悉其汽車之所在與汽車已遭火
    燒之情事，其事後所稱對於離開寶清游泳池以後之事均無記
    憶一節，顯無可採；再上訴人乙○○於大東醫院之病歷紀錄
    上正確地留下其姓名、出生日期及其前任雇主黃美麗之電話
    ，然證人黃美麗一家僅係上訴人乙○○十餘年前之雇主，平
    時未與上訴人乙○○有所聯繫，此經案發當天曾至大東醫院
    探視上訴人乙○○之黃美麗及其女楊雅慧於警訊中陳明（警
    卷第30頁及同上偵查卷第91頁），是上訴人乙○○既能清楚
    無誤地留下其姓名、出生日期，並告知大東醫院人員關於黃
    美麗家中之電話，可見其於案發後之意識清楚，並無昏迷或
    喪失記憶之情形，更無遭被害人張月英下藥之情事。
  (三)上訴人乙○○雖陳稱其係於89年3 月22日晚間9 時許與被害
    人一同離開寶清游泳池，離開游泳池後，即進入其所駕駛之
    前開汽車，被害人張月英即將1 瓶飲料交其飲用，嗣其隨即
    失去意識，迄至同月23日9 時以後轉診於高雄長庚醫院中，
    均失去記憶云云（見89年3 月23日乙○○警訊筆錄）。然上
    訴人乙○○係住在屏東縣里港鄉，而就職於屏東縣萬丹鄉之
    肉品公司，業據其供明在卷，顯見其生活作息範圍皆在屏東
    縣、市，至其雖曾受僱於黃美麗，惟此係十餘年前之事，乃
    其於被火灼傷後，竟不就近前往屏東縣、市之醫院就醫，並
    通知其最親近之父兄，反遠至鳳山市之大東醫院求診，且經
    醫院人員詢問時，僅留下黃美麗之電話（據黃美麗供稱係其
    接獲大東醫院之護士告知上訴人乙○○受灼傷在該院醫治後
    ，始由其通知乙○○父兄前來），而不告知其父兄之家中電
    話，顯係為避免被警察查獲，而其在大東醫院時竟識甚為清
    楚，已如前述，乃其竟又謂對於赴大東醫院就醫之情節並不
    記得，係轉診到高雄長庚醫院始清醒過來云云，實屬虛偽而
    欲蓋彌彰。再上訴人乙○○之汽車係於89年3 月23日凌晨1
    時35分左右起火燃燒，若上訴人乙○○苟於喝下所謂被害人
    所交付之飲料，迄其遭火燒傷間，至少相隔4 小時，而迄其
    所謂恢復記憶之時，則相隔有12小時，但上訴人乙○○於長
    庚醫院中所抽取之血液，經送請內政部警政署刑事警察局以
    偏極螢光分析法及氣相層析質譜分析法鑑定結果，認為未含
    有嗎啡、安非他命、安眠藥或其他揮發性有機藥物之成分，
    此有警卷所附該局89年4 月14日所出具之刑鑑字第46797 號
    鑑定通知書可考（警卷第44頁），是以上訴人乙○○所稱昏
    迷或失去記憶時間之久，若果曾遭人下藥迷昏，則所下藥之
    劑量應該非輕，當無理由於血液中完全無法發現，是上訴人
    乙○○所辯因喝下被害人所交付之飲料，致陷入昏迷並失去
    意識一節，即難採信。至上訴人乙○○及辯護人於本院前審
    辯稱：在長庚醫院接受抽血檢查前，有吃過東西，也有經過
    打針、吃藥之療程，且離案發之時間有十幾個小時，因此抽
    血檢驗之結果不正確云云。然查上訴人乙○○被送至醫院後
    迄抽血檢驗十幾個小時所吃之東西，應係一般之食物，未含
    有藥物之成分，至於醫院對之治療所用之針劑、藥劑，上訴
    人乙○○係因燙傷而至醫院治療，醫院所做之治療應係針對
    此症狀而為，其血液鑑定結果，既未發現有安眠藥或其他迷
    藥成分，則其辯稱喝下被害人張月英所交付之飲料致陷入昏
    迷並失去意識云云，即屬無從証明，上訴人乙○○上開辯解
    ，仍不足為採。又本院本審就上訴人乙○○在大東醫院、長
    庚醫院之醫療，是否會影響抽血檢驗，送請刑事警察局鑑定
    ，該局函覆：「依据大東及長庚醫院之醫療資料顯示，針對
    火傷之治療，並無使用鎮靜安眠藥及其他中毒之解毒藥劑，
    理論上應不影響抽血化驗。同時在車內火場之被害人與被告
    血液，分別由法醫研究所及鑑識單位化驗，均無此類藥物存
    在，且被告脫離現場到大東、長庚醫院均為意識分明」，此
    有刑事警察局93年12月8 日刑醫字第0930232234號函可稽，
    可見大東、長庚之治火傷藥劑、打點滴及上訴人乙○○喝水
    、所吃之食物，應不會解迷藥之毒，而不影響抽血化驗，上
    訴人乙○○及辯護人此處所辯亦不可採。又辯護人雖表示以
    前之鑑定通知書鑑驗資料及鑑驗結果欄記載，送驗血液2 瓶
    ，共約2 毫升，共取1 毫升鑑驗，此徵諸其備考欄所載「凡
    涉及體內可疑藥物成分之案件，為求有效鑑驗，請同時採足
    血液（5 毫升以上）及尿液（20毫升以上）檢體送驗」，該
    項鑑驗之取樣，似有不足，自足影響鑑驗結果之正確性云云
    ，本院前審就此疑問，向內政部警政署刑事警察局函詢，據
    該局函復稱：本件血液檢體量約2 毫升，僅夠進行常見毒品
    （嗎啡、甲基安非他命）及常見安眼鎮靜劑之篩檢暨其中1
    項之確認鑑驗，對於他類毒品或藥物（如大麻、三環或四環
    抗抑鬱劑、其他鎮靜安眠藥劑、麻醉劑及止痛劑等），則無
    法同時檢出，依鑑驗通例，須酌留適當檢體以備必要時複驗
    之用，故本局僅酌取1 毫升血液檢體進行篩檢及確認鑑驗，
    若能掌握當事人服食藥物之確實資料，針對該特定藥物成分
    逕予鑑驗，則不足之血液檢體量仍有機會檢出當事人所服食
    之藥物成分等語，辯護人雖又以上訴人乙○○轉診至長庚醫
    院後，該院曾為其施打酸配西汀，而酸配西汀係麻醉藥
    品，其作用係嗎啡鎮痛作用之10分之1 ，而上開鑑驗通知書
    竟未驗出任何成分，顯見刑事警察局之鑑驗係錯誤的云云，
    經本院前審再函詢該局前開血液鑑驗有無酸配西汀成分，
    該局又復稱：酸配西汀係屬合法之止痛藥品，本局並未將
    之列為例行檢之藥物（毒品、常見鎮靜安眠藥物），且當
    初送驗單位亦未要求鑑驗此一成分，故89年4 月14日發文之
    刑鑑字第46797 號血液鑑定書，並未針對此成分進行篩檢確
    認等語，凡此有該局91年9 月18日刑鑑字第0910242266號及
    92年3 月20日刑鑑字第0920042673號函附卷可參，故前開鑑
    驗結果應無不準確之情。上訴人乙○○於本院前審曾提出之
    聲請調證據狀指稱其在長庚醫院曾經施打酸配西汀，合成
    頭孢子菌素抗生素、普拿疼，．．．．按酸配西汀係麻醉
    藥品，而Scanol（乙醯氨酚）係普拿疼，係鎮靜止痛劑，刑
    事警察局之鑑驗結果均未能驗出，足證該鑑驗通知係虛偽錯
    誤鑑定云云（該聲請調查證據狀誤載為死者血液未檢出．．
    ．）。惟酸配西汀係屬合法之止痛藥品，刑事警察局並未
    將之列為例行篩檢之藥物等情，已如上述，而普拿疼或其他
    合法之鎮靜劑，刑事警察局未列入篩檢項目，自無於鑑驗知
    書上列載有無此部分藥物之成分，應屬當然，不能執此遽謂
    刑事警察局之鑑驗虛偽錯誤。
  (四)上訴人乙○○前選任辯護人雖稱：乙○○是與張女在車內通
    姦，將汽車椅背放下，壓倒置於後座之化粧箱，箱內香蕉水
    受壓傾倒漏出，香蕉水蒸氣溢出，瀰漫車內，致2 人昏迷，
    又因汽車引擎仍在運轉，其高熱引燃香蕉水之甲苯及乙酸乙
    酯之蒸氣，產生爆炸，造成張女死亡及上訴人被燒傷云云，
    惟本院本審就此點送請刑事警察局鑑定，該局函覆：「香蕉
    油為乙酸戊脂，指甲油為乙酸乙脂，甲苯、丙酮為碳氫化合
    物，皆可因盛器傾倒流出，接觸空氣揮發氧化而達到一定濃
    度，可點燃而發火爆炸。理論上須點火，高溫只是加速其揮
    發、增加濃度，使空氣膨脹而已」，此有刑事警察局93年12
    月8 日刑醫字第0930232234號函可稽。因未用火點燃，沒有
    火種，該蒸氣仍不會自動發火再產生爆炸，又被害人張月英
    係被勒斃，並非燒死，是辯護人此處所辯亦非可採。
  (五)被害人張月英經解剖後，發現其胃中含有大量酒精成分，且
    其血液中僅有少量之酒精，研判應係於飲酒後不久遭殺害，
    此有法務部法醫研究所鑑定書（89）法醫所鑑字第390 號1
    份在相驗卷可證，可見被害人於遭殺害前，曾飲用大量酒類
    ，是若果有另外第三人存在，並果如上訴人乙○○所言，其
    於寶清游泳池停車場中，在其汽車上喝下被害人所交付之飲
    料後，即陷入昏迷，則該名第三人勢必須於寶清游泳池之停
    車場中，將上訴人乙○○自汽車之駕駛座移至後座，並搭載
    已經昏迷之上訴人乙○○與被害人張月英一同前往飲酒，再
    於高屏大橋下將上訴人乙○○自後座移至前方駕駛座，凡此
    等行為其過程中，長達約三、四小時期間，顯然均有為他人
    查覺車上另有昏迷中之上訴人乙○○，並進而報警處理，或
    上訴人乙○○自行醒來而加以反抗之可能，更何況上訴人乙
    ○○亦自承其進入寶清游泳池停車場中其自己所有之汽車時
    ，被害人張月英當時已在其車內。則上訴人乙○○進入車內
    時，神智既尚清楚，就該車內有無第三人在場，豈有不知之
    理，被害人張月英亦豈可能未察覺之理。乃竟由被害人張月
    英交付飲料予上訴人乙○○飲用，而2 人偷情幽會，亦極隱
    密，被害人張月英豈有被第三人發現仍置之不理，猶自第三
    人處取得該飲料，復再交付上訴人乙○○飲用之理？又喝飲
    料之人既為上訴人乙○○，並非被害人張月英，被害人張月
    英並未昏迷，隨時有反抗之機會，又豈會被害？更何況以一
    般之常情，所謂之藥物內服，必須經過胃部之消化、吸收後
    ，始能導致昏迷，亦即必須經過一段之時間，始會昏迷，此
    與打針直接由血液吸收或氣體直接經由腦部進入人體不同，
    亦無喝下飲料後即時陷於昏迷之可能。又本案發生地點，係
    高屏橋下之河濱公園，該處係上訴人乙○○與被害人張月英
    喜歡幽會作愛之地方，已據上訴人乙○○於警訊時供明，故
    除上訴人乙○○及被害人張月英會相約前往外，他人應不致
    載上訴人乙○○及被害人張月英前往該處；再如係第三人計
    劃殺害上訴人乙○○及被害人張月英，則豈有上訴人乙○○
    自稱喝下後即昏迷不醒之飲料，係由被害人張月英交給上訴
    人乙○○飲用之理﹖又苟若係被害人張月英有意毒昏上訴人
    乙○○，被害人張月英理應邀上訴人乙○○坐於汽車後座，
    迨上訴人乙○○昏迷後，再由被害人或其他人開車離去；然
    依上訴人乙○○所言，當時其係坐於駕駛座，被害人張月英
    則坐於其旁之副駕駛座，為其掏耳，火燒時渠2 人之座位
    仍然如是，則上訴人乙○○既已昏迷在駕駛座上，該車又如
    何駛至河濱公園﹖又如被害人張月英係欲與上訴人乙○○雙
    雙殉情，則其於毒昏上訴人乙○○後，亦必由其進行點火，
    然其係被掐死，已如前述，自不可能由其點火，是本案殊難
    想像有第三人之存在及上訴人乙○○被下藥毒昏之情形。
  (六)前述上訴人乙○○所有被棄置於案發現場之汽車，經屏東縣
    消防局前往勘驗結果，發現副駕駛座位燒失均勻，內部之鋼
    骨烤漆均已燒失；再徵諸上訴人乙○○所遭燒傷之部位均在
    右半邊等情況，故認起火點應在死者所在位置，並於起火後
    不久即行爆炸，此有屏東縣消防局89年4 月18日屏消調字第
    1452號函附之調查報告書1 份在卷可憑，故若本案果係第三
    人於迷昏上訴人乙○○，並掐死被害人張月英後，意圖焚屍
    並殺害上訴人乙○○，當無理由僅於被害人張月英之位置潑
    灑柴油、指甲油，而且非但不預先殺害上訴人乙○○，復不
    於上訴人乙○○之身上或位置上潑灑，使上訴人乙○○有機
    會幸免；而若該第三人意在殺害被害人張月英後，嫁禍於上
    訴人乙○○，應該可以預見其於迷昏上訴人乙○○後，若將
    上訴人乙○○放置於已著火之密閉汽車中，上訴人乙○○極
    有可能被燒死於該車中，而致該第三人無法遂行其嫁禍之意
    圖，衡情若該第三人果有此意圖，自應預先將上訴人乙○○
    移出車外，以便利其嫁禍之意圖，故綜合判斷以上情節，益
    見並無所謂第三人之存在。
  (七)本案係由上訴人乙○○先勒死被害人張月英後，再焚屍滅跡
    ，已可確認。茲所應審究者，乃上訴人乙○○究以何物燃燒
    其汽車及被害人張月英屍體，據刑事警察局檢驗採自WN-962
    7 號自小客車死者身下之燒焦物1 包，有驗出柴油成分，此
    有刑事警察局89年4 月20日刑鑑字第46784 號鑑驗通知書可
    稽可稽（見警卷第44之1 頁），故可認定被害人張月英被勒
    斃後之屍體是被潑灑柴油焚屍。雖屏東縣消防局調查結果，
    認本次火災因現場並未尋獲可疑縱火加速劑之容器，且起火
    處附近經化驗鑑定亦未有汽油系混合物成分反應，故起火原
    因無法判斷（屏東縣消防局之火災調查報告書）。然經採取
    死者身下之燒焦物送刑事警察局鑑驗結果，既驗出有柴油成
    分，則可認定被害人張月英被勒斃後之屍體是被潑灑柴油焚
    屍，雖柴油燃點低，但非不可藉易燃物如紙張、衣服、布料
    等物引燃，又證人即屏東縣消防局火災調查報告製作人陳同
    成證稱：「．．．我的報告書裡面不排除可燃性液體的存在
    ．．．」等語（上重更(一)字卷第155 頁），以柴油既係油料
    ，依常情如有紙張、衣服、布料等物作媒非不易點燃，又裝
    柴油之容器如塑膠品亦可一併燒燬，是屏東縣消防局調查結
    果認起火處附近經化驗鑑定亦未有汽油系混合物成分反應，
    及未尋獲可疑縱火加速劑之容器，認起火原因無法判明，但
    因刑事警察局鑑識科之設備、儀器均較屏東縣消防局為佳，
    自應以刑事警察局之鑑定為可採。又上訴人乙○○自稱被害
    人之化粧箱係置放於其座位腳下面（見警卷第62頁），然屏
    東縣警察局於案後勘驗現場結果，則發現該燒焦之汽車右後
    座有大量指甲油瓶子及修指甲之工具，有該局現場勘查報告
    及照片附卷可稽（見同上偵查卷第17、28、29頁），顯見該
    化粧箱已被人由右前座移至右後座，以柴油加雜被害人張月
    英化粧箱內之卸指甲油等較快速可燃液體一起點燃。故前開
    火災調查報告書所載「人為使用易燃性液體或縱火加速劑縱
    火之可能性較小」，惟該報告書製作人陳同成於本院前審具
    結證稱「較小不是代表沒有」，故該報告書之該段記載，仍
    不足為上訴人乙○○有利之認定。
  (八)又經檢察官及原審分別依職權及上訴人乙○○之聲請，請高
    雄市政府警察局刑事警察大隊，對於上訴人乙○○就「有關
    本案，你有沒有在你車車內潑柴油？」、「有關本案，你有
    沒有在你車內點火？」、「有關本案，你有沒有掐張月英的
    脖子？」等問題為測謊，上訴人乙○○均答稱「沒有」，經
    測謊人員以測謊之反應圖譜為綜合分析，均呈說謊之反應，
    此有高雄市政府警察局刑事警察大隊89年6 月12日高市警刑
    大鑑字第4459號及高雄市政府警察局89年12月11日高市警鑑
    字第71676 號鑑驗通知書在卷可稽，反面推論可知，上訴人
    乙○○曾有掐被害人脖子及在其車內潑灑柴油並點火之行為
    。至上訴人乙○○以該測謊結果僅記載上訴人乙○○之不實
    反應，對於上訴人乙○○之誠實反應部分未予記載，該測謊
    鑑驗似嫌粗糙云云。然查本件測謊之鑑驗報告，係採「區域
    比對法」，然測謊人員做該測謊鑑定時，對受測謊人先做測
    前晤談，再做主測題，最後做測後晤談，並非僅針對上開三
    個題問做測謊，而且測謊人員所做之結論，亦係依據其所做
    之題目設計、情境控制、測試過程、圖譜分析、數據化分析
    等一套制式作業程序，綜合判斷，針對案情有關之問題所做
    之結論，因此對於上訴人乙○○之誠實反應部分，因與本案
    案情無關，故不為記載，亦無不當，上訴人乙○○對此指摘
    該鑑定報告稍嫌粗糙，顯有誤會。上訴人乙○○又質疑測謊
    人員之能力，據查本案之測謊人員為羅時強，於87年3 月至
    5 月於美國加州「貝克斯特測謊學校」接受測謊人員訓練，
    結訓後，完成實務工作後，於同年10月20日獲得該校畢業證
    書，並於同年12月7 日至11日參加該校之「測謊人員工作研
    討會」，羅員並於88年12月10日獲得「美國測謊協會」之測
    謊人員會員認證，至今曾受本局各單位、高雄地院、高雄地
    檢、台南地院、台南地檢、屏東地院、屏東地檢等委託測謊
    案件，約三百餘件，五百餘人次之情，有高雄市政府警察局
    92年3 月17日高市警鑑字第 (092)0015895 號函存卷，是本
    件測謊人員之測謊能力應無問題。
  (九)被害人張月英於遭殺害前，並未有何跡象顯示有何輕生之念
    ，其生性樂觀，生活過得極為充實，此經被害人張月英之夫
    甲○○於偵查及原審審理中到庭結證無誤，核與被害人張月
    英之女邱雅靖於偵查中及其同事郭秀英於警訊時所述相符，
    上訴人亦未爭執前開證人之陳述，依刑事訴訟法第159 條之
    1 第2 項規定，自得採為證據，且案發當日，被害人張月英
    尚曾與仇志仁、陳淑娟等人以電話連絡，為仇志仁、陳淑娟
    等人修剪指甲，復曾在案發當日下午6 、7 時許對證人林明
    月表示，其僅外出一下子，待會即將返回再為他人修剪指甲
    ，此分別經證人林明月於警訊中證述明確及證人仇志仁、陳
    淑娟於原審到庭結證屬實，而於案發現場上訴人乙○○所有
    之上述汽車中，尚有發現被害人張月英所用以為他人修剪指
    甲之化粧箱等物，如被害人張月英有自殺之意，其連生命都
    要放棄，何在乎生財器具而帶化粧箱赴約，凡此情形，均
    顯示被害人張月英並無輕生之念，自不可能憑白無故串通第
    三人殺害自己，並陷害上訴人乙○○，是亦難認有第三人之
    存在。
  (十)上訴人乙○○雖一再陳稱其與被害人張月英一同離開寶清游
    泳池，進入其汽車中，並飲下被害人張月英所交付之飲料後
    ，迄其至長庚醫院期間，均無意識，亦無記憶等情，然其血
    液中並無法檢查出任何可能致上訴人乙○○昏迷之成分，而
    上訴人乙○○至鳳山市大東醫院時，其神智清醒，並無異樣
    ，業經警方抽驗其血液及經證人雍宜聖及李鳳閔於警偵訊中
    陳明，已如前述，而對於辯護人懷疑上訴人乙○○可能因突
    然遭此巨變而罹精神解離失憶症狀一節，經原審依辯護人之
    聲請並依職權將上訴人乙○○送請高雄醫學大學附設中和紀
    念醫院鑑定結果，認上訴人乙○○於案發前後並無心因性失
    憶（即解離狀態）之臨床表現，無法認定上訴人乙○○有何
    精神疾病、精神耗弱、心神喪失等情狀，亦無法排除上訴人
    乙○○為說謊之可能，此有該院於90年3 月27日（90）高醫
    附秘字第0652號函附之鑑定意見書一份附卷可稽（見原審卷
    第273 頁至第282 頁）；本院前審又依上訴人乙○○之選任
    辯護人之聲請，將上訴人乙○○送請高雄市立凱旋醫院做精
    神鑑定，結果認為：「乙○○目前之精神狀態並未達符合重
    大精神障礙之診斷標準，至於案發當時之精神狀態，則由於
    缺乏主客觀資料，因此無法正確判斷當時之精神狀態。」，
    有該院90年8 月10日高市凱醫成字第2063號函及所附之精神
    鑑定書1 份在卷可憑（見上重更(一)字卷第55頁至第160 頁）
    ，因而上訴人乙○○所稱之因遭被害人張月英下藥而有喪失
    記憶之辯解，即無法遽行採信，而無從為上訴人乙○○有利
    之認定。
    綜上所述，上訴人乙○○既與被害人張月英長期有不正常之
    性關係，並於近期內有迎娶越南籍新娘之計劃，復由上訴人
    乙○○主動提出與被害人張月英分手之要求，被害人張月英
    對此又多表不滿，被害人張月英心情惡劣，自可想見，此由
    被害人張月英死後經解剖其胃中含有大量酒精，反觀上訴人
    乙○○於就醫時，據大東醫院護士李鳳閔證稱乙○○身上並
    無酒味之情觀之，亦可證明；則應可推論是晚上訴人乙○○
    與被害人張月英在河濱公園幽會時，2 人是為上訴人乙○○
    迎娶越南新娘而欲與被害人張月英分手之事發生爭吵，上訴
    人乙○○惱羞成怒而萌殺害被害人張月英之動機，將被害人
    張月英勒死後，再以柴油加張月英所帶之指甲油潑灑被害人
    張月英之身體，進而予以點火燃燒滅跡，其原本以為將其車
    及被害人張月英屍體燒燬後，即可了無痕跡，不意其身體竟
    被火燒波及而灼傷，乃遠至鳳山市大東醫院就診，經醫院人
    員詢問親友連絡人，始不得已提供其昔日老闆黃美麗之電話
    ，而不告訴其家中電話，係經黃美麗之轉告，其父兄始知上
    訴人乙○○住院之情。又上訴人乙○○車子焚燒後，竟被適
    偕同朋友赴河濱公園遊玩聊天之民眾吳修名發現，吳修名即
    撥打一一九電話請消防人員前來滅火，因汽車未完全燒燬殆
    盡，致使到該處運動之民眾劉同宜趨前查看發現被害人張月
    英屍體而報案，警方遂依車子之號碼循線查獲上訴人乙○○
    。綜合前開各項事項，前述上訴人乙○○犯案動機及過程，
    應為合理之推論，按犯罪事實所憑之證據，不僅指直接證據
    而言，即間接證據亦包括在內；本院綜合上訴人乙○○與被
    害人張月英之不正常關係，上訴人乙○○已訂近期欲赴越南
    娶親，被害人張月英多所不滿，案發地點、被害人張月英受
    傷情況、上訴人乙○○求診經過及測謊資料等種種間接證據
    ，依所得心證認定本件上訴人乙○○係兇手，事實之判斷，
    並不違反經驗法則，自非法所不許，又被害人張月英是先被
    勒斃，並非燒死，當時僅上訴人與被害人張月英在場，張月
    英被勒斃顯係上訴人乙○○所為，又焚屍後，經刑事警察局
    鑑定有柴油遺跡，又張月英之工作工具箱（內有指甲油等物
    ），已被移置後座，應認上訴人乙○○是以柴油及指甲油等
    物焚燒屍體，上訴人乙○○所辯喝下張月英提供之飲料後即
    昏迷，醒來已在長庚醫院云云，不合常情，顯係卸責之詞，
    不足採信，其犯行已堪認定。
二、查上訴人乙○○基於殺人犯意，緊勒被害人之頸部上方，直
    至被害人窒息死亡後，方行罷手，而為湮滅其殺害被害人之
    犯罪事證，又以柴油及被害人張月英所帶之指甲油液體潑灑
    被害人張月英之屍體，再點火燃燒，損壞被害人張月英之屍
    體，核上訴人乙○○所為，係犯刑法第271 條第1 項之殺人
    罪及第247 條第1 項之損壞屍體罪。上訴人乙○○殺人後，
    為湮滅其殺人證據而損壞屍體，是其所犯殺人罪與損壞屍體
    罪間，有方法、結果之牽連關係，應從一重之殺人罪處斷（
    見最高法院27年上字第2826號判例、79年度台上字第2620號
    判決意旨參照）。
四、原審論以殺人罪刑，固非無見，惟查上訴人乙○○係以柴油
    及被害人張月英所攜帶之工作工具指甲油液體，潑灑並焚燒
    被害人張月英之屍體，原判決認上訴人乙○○僅以柴油點燃
    屍體，與事證不符，尚有未洽。上訴人乙○○否認殺人，雖
    無理由，但原判決既有可議，自應予撤銷改判。審酌上訴人
    乙○○與被害人張月英已有不正常關係多時，因被害人張月
    英不滿其將另娶他人，與之爭吵，竟惱差成怒萌殺人犯意，
    勒死被害人後，又縱火毀壞被害人之屍體，犯罪後迄未與賠
    償被害人家屬等一切情狀，爰仍依原判量處無期徒刑，並依
    法宣告褫奪公權終身。
據上論斷，應依刑事訴訟法第369 條第1 項前段、第364 條、第
299 條第1 項前段、刑法第271 條第1 項、第247 條第1 項、第
55條、第37條第1項，判決如主文。
本案經檢察官陳新慶到庭執行職務。
中　　華　　民　　國　　94　　年　　1 　　月　　18　　日
                  刑事第六庭審判長法  官  王憲義
                                  法  官  范惠瑩
                                  法  官  張盛喜
以上正本證明與原本無異。
如不服本判決應於收受本判決後10日內向本院提出上訴書狀，其
未敘述上訴理由者，並得於提起上訴後10日內向本院補提理由書
狀（均須按他造當事人之人數附繕本）「切勿逕送上級法院」。
　　　　　　　　　　　　　　　　　書記官  楊茱宜
中　　華　　民　　國　　94　　年　　1 　　月　　19　　日
附錄：本判決論罪科刑法條：
刑法第247條第1 項：
  損壞、遺棄、污辱或盜取屍體者，處6 月以上5 年以下有期徒
  刑。
刑法第271條第1項：
  殺人者，處死刑、無期徒刑或10年以上有期徒刑。
